臺灣臺南地方法院民事判決
110年度訴字第784號
原      告  王再傳  
訴訟代理人  蘇清水律師
            蘇國欽律師
            王嘉豪律師
被      告  王福仁  

            黃嘉惠  


上列當事人間請求確認優先承買權存在事件，經本院於民國111
年3月31日言詞辯論終結，判決如下：
    主      文
原告之訴駁回。
訴訟費用由原告負擔。
    事實及理由
壹、程序方面
    按確認法律關係之訴，非原告有即受確認判決之法律上利益
    者，不得提起之；確認法律關係基礎事實存否之訴，亦同，
    此為民事訴訟法第247條第1項所明定。所謂即受確認判決之
    法律上利益，係指法律關係之存否不明確，原告主觀上認其
    在法律上之地位有不安之狀態存在，且此種不安之狀態，能
    以確認判決將之除去者而言(最高法院52年台上字第1240號
    判決意旨參照)。原告主張其為臺南市○○區○○○段00000地號
    土地（下稱系爭土地）之承租人，對於被告王福仁出售之系
    爭土地有土地法第104條第1項所規定優先購買之權存在，然
    為被告所否認，則原告就系爭土地是否有優先購買權存在，
    即陷於不明確之狀態，而此不明確之狀態可以確認判決除去
    ，是原告提起本件訴訟，程序上即有確認利益存在，合先敘
    明。
貳、實體方面
一、原告主張：被告黃嘉惠於本院109年度司執字第62772號強制
    執行事件（按拍賣委託台灣金融資產服務股份有限公司109
    年度南金職字第673號辦理），於民國110年3月17日公開拍
    賣程序中，以最高標新台幣（下同）170萬元，拍定被告王
    福仁所有之系爭土地。惟系爭土地上有門牌號碼台南市○○區
    ○○里000號未保存登記建物二棟（包含稅籍編號00000000000
    、00000000000，見本院卷第85-93頁），其中稅籍編號0000
    0000000，即如附圖台南市麻豆地政事務所複丈日期110年11
    月15日複丈成果圖編號A、面積39平方公尺之建物（下稱系
    爭建物）為原告之祖父王元聘所建，原告因繼承而取得所有
    權，原告因此向系爭建物坐落之系爭土地所有權人王福仁，
    承租系爭土地，並訂有租賃契約。則依土地法第104條第1項
    之規定，原告有依同樣條件優先購買之權等語。並聲明：確
    認原告就本院109年度司執字第62772號強制執行事件所拍賣
    之臺南市○○區○○○段00000地號土地有優先承買權等語。
二、被告黃嘉惠抗辯：本院109年度司執字第62772號強制執行事
    件中，拍賣公告記載系爭土地使用情形為：「查封時，據地
    政指界人員：系爭土地上現有未保存登記之建物門牌號碼：
    台南市○○區○○里000號，債務人在場表示該建物為其父親所
    蓋，目前為其家人使用，債務人並未使用該屋…」等語，未
    提到有租賃關係存在，為何該系爭土地被被告黃嘉惠拍定後
    即有租賃關係？原告提出之租賃契約書應是事後製作，原告
    、被告王福仁之間並無租賃契約存在，應屬於「通謀虛偽意
    思表示」，依民法第87條第1項規定，該假合約無效。原告
    並無優先購買之權。爰聲明：請求判決駁回原告之訴。
三、被告王福仁抗辯：
（一）門牌號碼台南市○○區○○里000號未保存登記建物原先屬於
      王福仁的父親王元頭和原告的祖父王元聘所有，廚房和浴
      室部分是王元聘的，其他部分為王元頭所有。王元頭還在
      世時就與原告簽訂系爭土地的租賃契約，每月5,000元，
      王元頭過世後，系爭土地由被告王福仁繼承，原告繼續與
      王福仁訂租賃契約，每月5,000元，以現金支付。原告與
      被告王福仁簽的租賃契約雖記載為房屋租賃，但實際為土
      地租賃。爰聲明：同意原告之請求。
四、兩造不爭執之事項：
（一）被告黃嘉惠於本院109年度司執字第62772號強制執行事件
      （按拍賣委託台灣金融資產服務股份有限公司109年度南
      金職字第673號辦理），於110年3月17日公開拍賣程序中
      ，以最高標170萬元，拍定系爭土地。
（二）系爭土地上有門牌號碼台南市○○區○○里000號未保存
      登記建物（包含稅籍編號00000000000、00000000000，見
      本院卷第85-93頁）。
五、得心證之理由：
（一）原告主張：台南市○○區○○里000號中附圖編號A、面積
　    39平方公尺之建物（下稱系爭建物，見本院卷第145頁)為
　    原告之祖父王元聘所建，原告因繼承而取得所有權，原告
　    因此向系爭建物所坐落之系爭土地所有權人王福仁，承租
　    系爭土地，並定有租賃契約（見本院卷第25-31頁），是
　    否屬實？經查：
　  ⒈系爭土地上有門牌號碼台南市○○區○○里000號未保存
      登記建物（包含稅籍編號00000000000、00000000000），
      其中稅籍編號00000000000建物之原設籍人為王元聘，房
      屋稅起課年月為55年7月；另稅籍編號00000000000建物之
      原設籍人為王元頭，後於104年12月29日因繼承移轉予被
      告王福仁，房屋稅起課年月為43年7月、59年7月，此有台
      南市政府財政稅務局新營分局檢送本院之房屋稅課稅明細
      表等相關資料乙份在卷可參（見本院卷第83頁至93頁）。
　　　又系爭台南市○○區○○里000號未保存登記建物之現況為：
      「門牌號碼大內區二溪里190號建物，坐落同區二重溪段
      261-9地號土地，為一層樓磚造三合院。原告主張承租的
      範圍為系爭190號建物之左伸手，目前作為廚房及浴室使
      用，該部分建物與其他建物建材明顯不同，該建物與其他
      建物內部均屬相通。系爭190號建物有供奉祖先牌位，牌
      位記載『堂上王姓歷代祖考妣之神位 陽上子孫奉祀』，右
      伸手為倉庫及一臥室，據原告指稱該臥室平日由其使用，
      神明廳左右各一臥房，據原告稱係王福仁母親、原告配偶
      使用。」等情，業經本院會同兩造、臺南市麻豆地政事務
      所人員至現場勘驗屬實，並經台南市麻豆地政事務所就原
      告主張為其所有之系爭建物製作附圖複丈成果圖，有勘驗
      測量筆錄、現場簡圖、現場照片、複丈成果圖、地籍圖資
      網路便民務系統表可按（見本院卷第109頁至149頁）。查
      被告王福仁對系爭建物為原告所有為自認，被告黃嘉惠對
      此並不爭執，參以本院至現場勘驗結果，系爭建物建材與
      其他部分明顯不同，另依門牌號碼台南市○○區○○里000號
      之房屋稅籍資料顯示，該門牌有兩棟房屋，分屬被告王福
      仁及王元聘之繼承人所有，原告主張系爭建物即附圖所示
      編號A部分面積39平方尺為原告所有與上開事實相符，應
      可採信，此部分之事實堪可認定。
　　⒉原告主張系爭建物為其所有，就其坐落之土地與被告王福
      仁訂有土地租賃契約，，被告王福仁亦自認有該契約存在
      ，然為被告王嘉惠所否認。經查：
　  　⑴原告提出其與被告王福仁之租賃契約一紙為證（見本院
        卷第27至31頁）。惟查，上開契約載明「房屋租賃契約
        書…立房屋租賃契約出租人王福仁，承租人王再傳，…茲
        經雙方協議定立租賃契約書條件明列於左：…第二條：
        甲方（即王福仁）房屋所在地及使用範圍『台南市○○區○
        ○里000號』，…」另租賃契約之內容亦多為約定承租人如
        何使用房屋，及租期屆滿承租人應恢復原狀，騰空房屋
        遷出等語，該紙契約書為房屋租賃契約，而非土地租賃
        契約甚明。
　　　⑵又系爭土地為本院109年度司執字第62772號強制執行事
        件之執行標的，本院於109年8月17日前往查封時，據地
        政指界人員稱：系爭土地上現有未保存登記之建物（門
        牌號碼：台南新大內區二溪里190號），債務人（即被
        告王福仁）在場表示：「未保存登記建物為其父親所蓋
        ，目前為其母及兄弟姊妹使用，債務人並未使用未保存
        登記建物，三合院主屋部分，後來經其父親整理過，父
        親過世未訂分管契約。」等語，本院之拍賣公告就系爭
        土地之使用情形即記載上開意旨，此經本院調取上開執
        行卷宗核閱無誤。查被告王福仁在查封系爭土地時，並
        未對強制執行人員陳述系爭土地有出租他人之情事，則
        系爭土地是否有租賃契約存在即非無疑。
　　　⑶又查，台南市○○區○○里000號未保存登記建物，經本院勘
        驗現場結果，除了原告主張廚房、浴室建物為其所有外
        ，其餘被告王福仁所有之稅籍編號00000000000建物，
        除了一個房間由被告王福仁之母親使用外，另有原告個
        人使用、原告配偶子女使用之房間，此有前開勘驗測量
        筆錄可按。按原告實際使用台南市○○區○○里000號未保
        存登記建物大部分之範圍，核與原告提出之租賃契約約
        定上開房屋租賃之意旨相符，原告與被告王福仁間訂立
        之租賃契約，係屬台南市○○區○○里000號未保存登記建
        物中稅籍編號00000000000建物，即除了廚房、浴室及
        王福仁母親房間以外之部分，應可認定，應屬房屋租賃
        。原告稱上開租賃契約係系爭建物（即廚房及浴室）之
        土地租賃契約自無可採。
    ⒊綜上，台南市○○區○○里000號中附圖編號A之系爭建物雖為
      原告所有，惟原告與被告王福仁間訂立之契約為台南市○○
      區○○里000號，除王福仁母親房間、廚房及浴室以外之房
      屋之租賃契約，並非系爭建物坐落土地之土地租契約，此
      外，原告未能舉證證明其與王福仁就系爭土地訂有租賃契
      約，應無足採。　　
（二）原告主張其為系爭土地之承租人，系爭土地出賣時，依土
　    地法第104條第1項之規定，原告有依同樣條件優先購買之
　    權，是否有理由？　
    ⒈按租用建築房屋之基地出賣時，地上權人、典權人或承租
      人有依同樣條件優先購買之權；房屋出賣時，基地所有權
      人有依同樣條件優先購買之權；其順序以登記之先後定之
      ，土地法第104條第1項定有明文。被告黃嘉惠於本院109
      年度司執字第62772號強制執行事件，於110年3月17日公
      開拍賣程序中，以最高標170萬元，拍定被告王福仁所有
      之系爭土地。惟原告未能舉證證明其與王福仁就系爭土地
      訂有租賃契約，從而，原告主張其為系爭土地之承租人，
      系爭土地出賣時，依土地法第104條第1項之規定，原告有
      依同樣條件優先購買之權，為無理由。
　　⒉況查，土地法第104條第1項規定之目的，在保護現有基地
      或房屋所有權人、典權人、地上權人、承租人或其他合法
      使用人之權益，使土地所有權之歸屬及利用於公平合理之
      原則下，歸併同一人。而基地承租人係指承租基地在其上
      興建建築物之承租人，故如所承租之範圍僅為土地之一部
      ，就其餘部分並無承租權，則於土地出賣時，除該土地有
      不能分割之情形外，承租人之優先承買權，應限於承租範
      圍內之基地，有最高法院103年度台上字第1481號民事判
      決意旨可資參照。故縱認原告主張其就系爭建物坐落如附
      圖所示編號A部分面積39平方公尺土地與被告王福仁訂有
      土地租賃契約屬實，原告有優先承買權之範圍，應限於承
      租範圍內之基地，原告主張就臺南市○○區○○○段00000地號
      土地全部有優先購買權，亦於法不合，附此說明。
六、綜上所述，原告起訴確認其對本院109年度司執字第62772號
    強制執行事件所拍賣之臺南市○○區○○○段00000地號土地有優
    先承買權，洵屬無據，應予駁回。
七、本件事證已臻明確，至兩造其餘之攻擊防禦方法及未經援用
    證據資料，經本院斟酌後，認為均不足以影響本判決之結果
    ，自無逐一詳予論述之必要，併此敘明。
八、訴訟費用負擔之依據：民事訴訟法第78條。 
中　　華　　民　　國　　111 　年　　5 　　月　　31　　日
                  民事第五庭    法    官　張麗娟
以上正本係照原本作成。
如對本判決上訴，須於判決送達後20日內向本院提出上訴狀。
如委任律師提起上訴者，應一併繳納上訴審裁判費。
中　　華　　民　　國　　111 　年　　5 　　月　　31　　日
                                書 記 官  高培馨